ACORDAO-COMPLETO-2412761

ACÓRDÃO 7323/2020 ATA 23/2020 - SEGUNDA CÂMARA

VISTOS, relatados e discutidos estes autos de reformas de militares do Exército Brasileiro;
	ACORDAM os Ministros do Tribunal de Contas da União, reunidos em sessão da 2ª Câmara, diante das razões expostas pelo Relator, com fundamento no art. 71, inciso III, da Constituição Federal e nos arts. 1º, inciso V, 39, inciso II, e 45 da Lei 8.443/1992, em:
	9.1. considerar legais e conceder o registro dos atos de Júlio Antônio da Silva Cardoso (CPF XXX.560.407-XX) , José Nero Cândido Vianna (CPF XXX.209.197-XX) , José Alves Firmino (CPF XXX.438.791-XX) e João Henrique Batista Maia dos Santos (CPF XXX.427.083-XX) ;
	9.2. considerar ilegal o ato de alteração de reforma de Luiz Cláudio Rodrigues Gomes (CPF XXX.792.242-XX) , recusando seu respectivo registro;
	9.3. dispensar o ressarcimento das quantias indevidamente recebidas, em boa-fé, pelos interessados, consoante o Enunciado 106 da Súmula de Jurisprudência deste Tribunal;
	9.4. determinar à Diretoria de Inativos e Pensionistas do Exército Brasileiro que:
	9.4.1. faça cessar, no prazo de 15 (quinze) dias, contado a partir da ciência desta deliberação, os pagamentos decorrentes do ato impugnado, sob pena de responsabilidade solidária da autoridade administrativa omissa, consoante disposto nos arts. 71, inciso IX, da Constituição Federal, e 262 do Regimento Interno desta Corte;
	9.4.2. dê ciência do inteiro teor desta deliberação a Luiz Cláudio Rodrigues Gomes (CPF XXX.792.242-XX) , alertando-o de que o efeito suspensivo proveniente da interposição de eventuais recursos, caso não providos, não o exime da devolução dos valores indevidamente percebidos após a notificação;
	9.4.3. envie a esta Corte de Contas, no prazo de 30 (trinta) dias, por cópia, comprovante de que o interessado teve ciência desta deliberação.

Atos de concessão de reforma a Júlio Antônio da Silva Cardoso (CPF 057.560.407-73), Luiz Claudio Rodrigues Gomes (CPF 140.792.242-49), José Nero Cândido Vianna (CPF 500.209.197-00), Jose Alves Firmino (CPF 504.438.791-68) e João Henrique Batista Maia Dos Santos (CPF 818.427.083-68), militares do Exército Brasileiro.

Segunda Câmara

Diretoria de Inativos e Pensionistas.

3. Interessados/Responsáveis:
3.1. Interessados: José Alves Firmino (XXX.438.791-XX); José Nero Cândido Vianna (XXX.209.197-XX); João Henrique Batista Maia dos Santos (XXX.427.083-XX); Júlio Antônio da Silva Cardoso (XXX.560.407-XX); Luiz Cláudio Rodrigues Gomes (XXX.792.242-XX).

13.1. Ministros presentes: Ana Arraes (Presidente), Aroldo Cedraz (Relator) e Raimundo Carreiro.
13.2. Ministro-Substituto convocado: Marcos Bemquerer Costa.
13.3. Ministro-Substituto presente: André Luís de Carvalho.

ACORDAO-COMPLETO-2466331

Acórdão 7343/2021 - Segunda Câmara

AROLDO CEDRAZ

Transcrevo, a seguir, a instrução subscrita pela Auditora Federal da Sefip (peça 10) , a qual contou com a anuência do corpo diretivo daquela unidade especializada (peça 11) :
"INTRODUÇÃO
1.	Trata-se de atos de concessão de reforma a Júlio Antônio da Silva Cardoso (CPF XXX.560.407-XX) , Luiz Claudio Rodrigues Gomes (CPF XXX.792.242-XX) , José Nero Cândido Vianna (CPF XXX.209.197-XX) , Jose Alves Firmino (CPF XXX.438.791-XX) e João Henrique Batista Maia Dos Santos (CPF XXX.427.083-XX) , militares do Exército Brasileiro. 
2.	Os atos foram submetidos à apreciação do Tribunal de Contas da União (TCU) para fim de registro, nos termos do art. 71, inciso III, da Constituição Federal. O cadastramento e a disponibilização ao TCU ocorreram por intermédio do Sistema de Apreciação e Registro de Atos de Admissão e Concessões (Sisac) , na forma dos arts. 2o, caput e inciso V, e 4o, caput, da Instrução Normativa - TCU 55/2007, vigente à época.
EXAME TÉCNICO
3.	Os procedimentos para exame, apreciação e registro de atos de pessoal encontram-se estabelecidos, atualmente, na Instrução Normativa - TCU 78/2018 e na Resolução - TCU 206/2007. Em seus arts. 4o, § 2o, e 3o, § 3o, respectivamente, essas normas dispõem que os atos de pessoal disponibilizados por meio do Sisac devem ser submetidos a crítica automatizada do próprio sistema, com base em parâmetros predefinidos.
4.	Relativamente aos atos de concessão de reforma, as rotinas de crítica das informações cadastradas no Sisac foram elaboradas e validadas levando-se em conta as peculiaridades desses atos. Os itens de verificação do sistema compreendem prazos e fundamentos legais, assim como eventuais ocorrências de acumulação. Trata-se de verificações mais abrangentes, minuciosas e precisas do que aquelas que podem ser realizadas por mãos humanas, proporcionando um nível de segurança ainda maior.
5.	Além da crítica automatizada, há verificação humana adicional no caso de haver alertas do sistema ou informações não formatadas, como esclarecimentos do gestor ou do controle interno. 
6.	A análise dos atos de concessão de reforma e pesquisas aos sistemas internos do Tribunal identificaram as seguintes situações:
a)	O Sr. Jose Alves Firmino (CPF XXX.438.791-XX) possui um ato inicial de reforma já julgado pelo Tribunal (ato 10003371-07-2000-000738-0) que concede reforma por incapacidade definitiva ao interessado com data de vigência de 20/7/2000, com proventos proporcionais ao tempo de serviço, de acordo com o art. 111, inciso I da Lei 6.880/1980. Já o ato de alteração agora analisado altera a fundamentação da concessão de reforma para o art. 109 da Lei 6.880/1980, agora com proventos calculados com base no soldo de Terceiro Sargento (art. 110, §§ 1º e 2º, alínea c da Lei 6.880/1980) , alteração baseada em determinação judicial (Processo 0029150-12.2001.4.01.3400 - 15ª Vara Federal da Seção Judiciária do DF, peça 2) . De acordo com a decisão judicial, ficou comprovada a doença incapacitante (hanseníese) que acometeu o interessado e a efetiva prestação de serviços nas fileiras militares, fazendo jus, portanto, à reforma remunerada baseada nos termos do art. 108, inciso V da Lei 6.880/1980, podendo o ato ser considerado legal e registrado;
b)	O Sr. José Nero Cândido Vianna (CPF XXX.209.197-XX) foi reformado, em 9/11/2014, por determinação de julgado do Superior Tribunal Militar, por indicação do Conselho de Justificação (processo 91-54.2010.7.00.0000/DF) , de acordo com o art. 106, inciso V da Lei 6.880/1980, não tendo sido constatado nenhum óbice à apreciação pela legalidade de seu ato;
c)	Os Srs. João Henrique Batista Maia Dos Santos (CPF XXX.427.083-XX) e Júlio Antônio da Silva Cardoso (CPF XXX.560.407-XX) foram reformados também por incapacidade definitiva em 4/2/2015 e 22/7/2014, respectivamente, com base no art. 109 da Lei 6.880/1980, podendo seus atos receber a chancela de legalidade;
d)	O Sr. Luiz Claudio Rodrigues Gomes (CPF XXX.792.242-XX) possui dois atos de reforma, um inicial e outro de alteração. O ato inicial concede reforma por incapacidade definitiva com base no art. 106, inciso II da Lei 6.880/1980. Já o ato de alteração acrescenta aos fundamentos legais a concessão de proventos com base no soldo de Segundo Tenente, de acordo com o prescrito no art. 110, §§ 1º e 2º, alínea b da Lei 6.880/1980, situação amparada pela legislação.
7.	O conjunto das verificações a que os atos foram submetidos não constatou qualquer óbice a apreciação pela legalidade. 
8.	Esse também foi o entendimento do controle interno, que examinou os atos no âmbito da competência definida nos arts. 11 e 12 da Instrução Normativa - TCU 55/2007, vigente à época. 
CONCLUSÃO 
9.	A abrangência e a profundidade das verificações levadas a efeito fundamentam convicção de legalidade dos atos de concessão de reforma a Júlio Antônio da Silva Cardoso (CPF XXX.560.407-XX) , Luiz Claudio Rodrigues Gomes (CPF XXX.792.242-XX) , José Nero Cândido Vianna (CPF XXX.209.197-XX) , Jose Alves Firmino (CPF XXX.438.791-XX) e João Henrique Batista Maia Dos Santos (CPF XXX.427.083-XX) . Assim, cabe proposta no sentido de que sejam considerados legais, promovendo-se o seu registro. 
PROPOSTA DE ENCAMINHAMENTO
10.	Ante o exposto, propõe-se considerar legal e determinar o registro dos atos de concessão de reforma a Júlio Antônio da Silva Cardoso (CPF XXX.560.407-XX) , Luiz Claudio Rodrigues Gomes (CPF XXX.792.242-XX) , José Nero Cândido Vianna (CPF XXX.209.197-XX) , Jose Alves Firmino (CPF XXX.438.791-XX) e João Henrique Batista Maia Dos Santos (CPF XXX.427.083-XX) , com fundamento nos arts. 71, inciso III, da Constituição Federal, 1o, inciso V, e 39, inciso II, da Lei 8.443/1992 e 260, § 1o, do Regimento Interno do Tribunal de Contas da União."
2.	Discordando quanto a proposta relativa ao ato alteração de Luiz Claudio Rodrigues Gomes, o Ministério Público junto ao TCU lançou o seguinte parecer aos autos:
"Trata-se de processo consolidado com seis atos de reformas deferidas pela Diretoria de Inativos e Pensionistas, com pareceres pela legalidade emitidos pelo controle interno e pela Secretaria de Fiscalização de Pessoal - Sefip.
O ato de alteração de Luiz Claudio Rodrigues Gomes (peça 7) concedeu ao militar a vantagem estabelecida no art. 110 da Lei 6.880/1980, quando ele já se encontrava reformado, conforme se verifica do ato Sisac 10003371-07-2014-000421-8, constante da peça 8.
De acordo com o Acórdão 2225/2019-TCU-Plenário, o Tribunal de Contas da União decidiu pela ausência de previsão legal para a extensão da referida vantagem a militares reformados, conforme o seguinte sumário:
Sumário: atos de reforma. Alteração de uma das concessões para elevação, em um grau hierárquico, do posto sobre o qual calculados os proventos do inativo, em face da superveniência de invalidez permanente decorrente de doença especificada em lei. Militar anteriormente reformado com proventos já calculados sobre o posto hierárquico superior, por tempo de serviço. Ausência de previsão legal para extensão da vantagem estabelecida no art. 110 da Lei 6.880/1980 a militares já reformados, bem como para o acréscimo de dois postos no cálculo dos proventos. Negativa de registro. Determinações. Legalidade e registro das demais concessões.
Tendo em vista que o valor do benefício está acima do devido, a concessão deve ser considerada ilegal, com negativa de registro perante esta Corte de Contas, conforme o entendimento firmado pelo supracitado acórdão.
O ato foi encaminhado em 2016, de modo que pode ser apreciado por este Tribunal, pois não houve o decurso do prazo decadencial previsto pelo Supremo Tribunal Federal, no âmbito do RE 636.553.
Ante o exposto, o Ministério Público de Contas manifesta-se pela ilegalidade da alteração da reforma de Luiz Claudio Rodrigues Gomes (peça 7) e aquiesce à proposição da unidade técnica, quanto aos demais atos autuados no presente processo."
É o Relatório.

não há.

Procurador Júlio Marcelo de Oliveira.

atos de reforma. Alteração de uma das concessões para elevação, em um grau hierárquico, do posto sobre o qual FORAM calculados os proventos do inativo, em face da superveniência de invalidez permanente decorrente de doença especificada em lei. Militar anteriormente reformado com proventos já calculados sobre o posto hierárquico superior, por tempo de serviço. Ausência de previsão legal para extensão da vantagem estabelecida no art. 110 da Lei 6.880/1980 a militares já reformados, bem como para o acréscimo de dois postos no cálculo dos proventos. Negativa de registro. Determinações. Legalidade e registro das demais concessões.

REFORMA (REFO)

Secretaria de Fiscalização de Pessoal (Sefip).

Trata-se da análise de atos de reforma de militares submetidos para fins de registro à apreciação do Tribunal de Contas da União (TCU) , de acordo com o art. 71, inciso III, da Constituição Federal.
Os atos ora apreciados relacionam-se aos atos de reforma dos Srs. Júlio Antônio da Silva Cardoso (CPF 057.560.407-73) , Luiz Claudio Rodrigues Gomes (CPF 140.792.242-49) , José Nero Cândido Vianna (CPF 500.209.197-00) , Jose Alves Firmino (CPF 504.438.791-68) e João Henrique Batista Maia Dos Santos (CPF 818.427.083-68) , militares do Exército Brasileiro.
A unidade técnica propôs que os atos ora em análise fossem julgados pela legalidade.
O Parquet especial diverge parcialmente, propondo que o ato de Luiz Claudio Rodrigues Gomes seja considerado ilegal.
Concordo com os pareceres da Sefip, com as modificações propostas pelo MPTCU e os acolho como minhas razões de decidir. 
Segundo consta dos formulários de concessão das reformas, o ato de Luiz Claudio Rodrigues Gomes foi emitido para alterar a reforma do interessado, concedendo-lhe promoção de grau hierárquico superior, em face de condição de invalidez adquirida após a reforma.
A meu ver, fica patente que os mencionados dispositivos legais indicam que a revisão do ato de concessão somente é cabível aos militares: i) da ativa, ii) da reserva remunerada e iii) reformados por incapacidade pelas razões elencadas exaustivamente nos incisos I e II do art. 108 do Estatuto dos Militares, que se encontravam na reserva remunerada em 30/12/1986, data de publicação da Lei 7.580/1986.
No caso em análise, conforme explicou o eminente Procurador Júlio Marcelo de Oliveira em seu parecer, "o ato de alteração de Luiz Claudio Rodrigues Gomes (peça 7) concedeu ao militar a vantagem estabelecida no art. 110 da Lei 6.880/1980, quando ele já se encontrava reformado, conforme se verifica do ato Sisac 10003371-07-2014-000421-8, constante da peça 8".
Dessa feita, o ato destacado se encontra na situação apresentada no parágrafo anterior, motivo pelo qual entendo inexistir amparo legal que autorize a alteração da reforma em questão.
Esse entendimento já se encontra pacificado, vez que no julgamento do TC Processo 002.418/2019-3, o TCU prolatou o Acórdão 2225/2019-TCU-Plenário, indicando o novo entendimento aplicável ao caso ora em análise.
Por fim, em conformidade com o art. 262 do Regimento Interno deste Tribunal, impende determinar ao órgão de origem que faça cessar os pagamentos decorrentes do ato ora impugnado, sob pena de responsabilidade solidária da autoridade administrativa omissa.
	Em face do exposto, VOTO para que o Tribunal adote a minuta de Acórdão que ora submeto à apreciação deste Colegiado.
TCU, Sala das Sessões Ministro Luciano Brandão Alves de Souza, em 14 de julho de 2020.
AROLDO CEDRAZ 
Relator